【裁判字號】    89,訴,1144
【裁判日期】    891219
【裁判案由】    偽造文書等
【裁判全文】
臺灣臺北地方法院刑事判決                        八十九年度訴字第一一四四號
    公  訴  人  臺灣臺北地方法院檢察署檢察官
    被      告  甲○○
右列被告因偽造文書案件，經檢察官提起公訴（八十九年度偵緝字第二０二號），本
院判決如左：
    主  文
甲○○行使偽造私文書，足以生損害於他人，處有期徒刑參月。
    事  實
一、甲○○於民國八十四年十一月間起，參加乙○○為會首之互助會，該互助會每會
    新台幣（下同）五萬元，會員連會首合計為二十人，採內標方式標會，會期至八
    十四年十一月十五日至八十七年一月十五日止，詎甲○○於八十四年十一月十五
    日標得第一會後，因需款孔急，遂向另一會員丙○○借標遭拒，惟丙○○表示如
    獲會首乙○○同意則願意讓會，然甲○○因已標得第一次會款，因恐乙○○不同
    意其連續標會，竟意圖為自己不法之所有，於八十四年十二月十五日下午二時許
    ，在乙○○位於台北市○○○路○段一八六巷二十四號一樓之住處，向乙○○佯
    稱已獲得丙○○之授權代為競標會款，而在標單上偽簽投標金額九千六百元，表
    示係丙○○競標文義之私文書，而參與競標行使，足生損害於丙○○及附表一所
    示活會會員，並因而得標，致使附表一所示互助會活會會員陷於錯誤如數交付活
    會會款，而詐得一百零九萬三千六百元。
二、案經乙○○訴請臺灣臺北地方法院檢察署檢察官偵查起訴。
    理  由
一、訊據被告甲○○固坦承於八十四年十二月十八日向乙○○收取一百零九萬三千六
    百元會款之事實，惟矢口否認有何偽造文書犯行，辯稱：八十四年十二月十五日
    伊有打電話給丙○○問她要不要標，丙○○有授權伊寫標單，鄭女說將會款借給
    伊，後來鄭女反悔並說要把會讓給伊，伊乃將會吃下來，乙○○也知情云云，惟
    查，證人丙○○於偵查中證稱：「（問：有無跟廖女互助會？）有，我跟二會均
    為五萬元，即同一會我跟了二個，我繳了二次會，第三次會時，周女打電話給我
    ，要求我將會標下後，錢借給她，我稱不要，但如果廖女同意，我可以讓出一個
    會，可是會還沒有標，開標之後沒有人向我講究竟是讓標或借標，可是廖女突然
    將我以前所繳會的本金沒有加利息將錢還給了我。（問：有無借甲○○標會？）
    我真的只是讓標，但沒有授權她去標會，而且事過境遷，我也不想追究。（〔提
    示收據〕有無同意周女填寫？）沒有，不過事後我有告訴廖女，請她與周女算，
    因她們二人為朋友。」等語（見偵查卷第三十六頁反面），足見丙○○僅同意讓
    會予被告，而未授權被告代為競標會款，參以告訴人乙○○於本院調查時亦陳稱
    當天被告說是替丙○○來標會，因互助會不可以連續標二會，若丙○○同意借標
    給被告，依照規定也不能讓被告得標，伊當天完全不知被告借標的事等情（見本
    院八十九年十月二十四日訊問筆錄），是被告所辯上揭情詞不足採信，並有互助
    會會單及收據各一份附卷可按，本件事證已明，被告犯行洵堪認定。
二、按民間互助會之標單，通常均在紙上簡略記載金額及姓名，其內容本身不足以獨
    立表示一定用意之證明，必須依習慣或特約，始足以表示標單所載金額為利息及
    欲標取會款，乃屬刑法第二百二十條第一項所定以文書論之文書（最高法院七十
    四年度台上字第六三六二號判決參照），本件被告甲○○冒用丙○○之名義參加
    互助會之開標並偽造標單，得標後向附表一所示活會會員詐取會款金錢等情，核
    係犯刑法第二百十六條、第二百二十條第一項、第二百十條之行使以偽造私文書
    論之文書罪及刑法第三百三十九條第一項之詐欺取財罪。而被告偽造標單之低度
    行為，為行使之高度行為所吸收，不另論罪。被告之冒標行為同時詐欺多數活會
    會員交付財物，為同種想像競合犯，依刑法第五十五條前段規定，其冒標行為從
    一詐欺取財罪處斷。被告所犯上開二罪間，具有方法結果之牽連關係，應從一重
    之行使偽造私文書罪處斷。爰審酌被告僅冒標一次，及其犯罪之動機、目的、手
    段、生活狀況、智識程度、詐得款項之金額，犯罪後之態度等一切情狀，量處如
    主文所示之刑。
三、至被告所偽造之標單，已於開標後丟棄而滅失，業據告訴人乙○○供明在卷（見
    本院八十九年十月二十四日審理筆錄），爰不就上開偽造標單宣告沒收，併此敘
    明。
據上論斷，應依刑事訴訟法第二百九十九條第一項前段、刑法第二百十六條、第二百
十條、第三百三十九條第一項、第五十五條，罰金罰鍰提高標準條例第一條前段，判
決如主文。
本案經檢察官侯名皇到庭執行職務
中      華      民      國    八十九    年     十二     月     十九     日
                                      臺灣臺北地方法院刑事第六庭
                                          法  官  林  欣  蓉
附表一：
冒標會時活會會員名單：
廖林豔（二會）、廖麗玲（三會）、東輝西點、永豐西點、永輝西點、張寶美（二會
）、龔長春、龔太太、龔癸燕、林世銘（二會）、馬文白、陳國雄、小容、吳桂蘭、
胡淑莉（二會）、陳太太（二會）、李如琪。
右正本證明與原本無異
如不服本判決應於送達後十日內向本院提出上訴狀
                                          書記官  陳  泰  寧
中      華      民      國    八十九    年     十二     月   二十六     日
附錄本案論罪科刑法條全文
刑法第二百十條
偽造、變造私文書，足以生損害於公眾或他人者，處五年以下有期徒刑。
刑法第二百十六條
行使第二百十條至第二百十五條之文書者，依偽造、變造文書或登載不實事項或使登
載不實事項之規定處斷。
刑法第二百二十條第一項
在紙上或物品上之文字、符號、圖畫、照像，依習慣或特約，足以為表示其用意之證
明者，關於本章及本章以外各罪，以文書論。
刑法第三百三十九條第一項
意圖為自己或第三人不法之所有，以詐術使人將本人或第三人之物交付者，處五年以
下有期徒刑、拘役或科或併科一千元以下罰金。


司法院資訊處製作；財團法人民間司法改革基金會備份。
